【裁判字號】    95,簡上,145
【裁判日期】    950830
【裁判案由】    詐欺
【裁判全文】
臺灣臺北地方法院刑事判決             95年度簡上字第145號
上  訴  人
即  被  告  甲○○
上列上訴人即被告因詐欺案件，不服本院95年度簡字第1593號，
中華民國95年5月26日第一審簡易判決（聲請簡易判決處刑案號
：95年度偵字第5575號），提起上訴，本院管轄之第二審合議庭
判決如下：
    主  文
原判決撤銷。
甲○○幫助共同意圖為自己不法之所有，以詐術使人將本人之物
交付，處拘役伍拾伍日，如易科罰金，以銀元參佰元即新臺幣玖
佰元折算壹日。
    事  實
一、甲○○明知姓名、年籍不詳、自稱「陳先生」之成年男子，
    可能為基於意圖為自己不法所有之犯意，而以虛構事實詐欺
    他人，使該他人陷於錯誤、匯款至事先準備之人頭帳戶而提
    領款項之詐欺集團成員，竟仍基於幫助該詐欺集團成員詐欺
    取財之未必故意，於民國94年10月20日，向位在臺北市○○
    區○○路4段680號之臺北國際商業銀行松山分行（下稱臺北
    國際商銀）申請開立0000000000000號帳戶，於取得帳戶存
    摺、提款卡、密碼及語音密碼後，旋在臺北市○○區○○路
    88號國賓戲院附近之肯德基速食店內，將上開帳戶之存摺、
    印鑑、提款卡、密碼及語音密碼，交予該姓名、年籍不詳、
    自稱「陳先生」之成年男子；「陳先生」於取得上開存摺、
    印鑑、提款卡、密碼後，於94年10月26日上午11時許，由詐
    欺集團成員中另一真實姓名年籍不詳之成年女子，撥打電話
    予居住於桃園縣平鎮市○○○街32號之乙○○，誆稱為乙○
    ○之友人沈怡佩，因家中出事亟需用錢，要求乙○○匯款新
    臺幣（下同）24萬元，乙○○不疑有詐、陷於錯誤，先於94
    年10月26日上午11時35分、12時09分許，以自動櫃員機轉帳
    3萬元、1萬元至該女子指定之華南商業銀行汐止分行000000
    000000號楊東峻帳戶，繼於94年10月26日，在桃園縣中壢市
    ○○路326號1樓之中國信託商業銀行延平分行內，匯款20萬
    元至甲○○上開帳戶內，該詐欺集團成員旋於94年10月26日
    、27日即持甲○○交付之提款卡至自動櫃員機鍵入密碼提領
    完畢，嗣因乙○○察覺遭騙，報警循線查獲。
二、案經乙○○訴由臺北縣政府警察局汐止分局報告臺灣臺北地
    方法院檢察署檢察官偵查並聲請簡易判決處刑。
    理  由
一、證據能力部分：
    (一)查本件被告甲○○所為不利於己之陳述，並無出於強暴、
      脅迫、利誘、詐欺、疲勞訊問、違法羈押或其他不正之方
      法，亦非違反法定障礙事由經過期間不得訊問或告知義務
      之規定而為，依刑事訴訟法第156條第1項、第158條之2規
      定，應認其有證據能力。
    (二)證人乙○○於審判外之陳述，被告並無於言詞辯論終結前
      就其證據能力聲明異議，且本院審酌該等陳述作成時之情
      況，亦認為適當，是依刑事訴訟法第159條之5規定，自有
      證據能力。
    (三)再查，本件資以認定被告犯罪之相關非供述證據（詳見後
      述），均無違反法定程序而取得之情形，依刑事訴訟法第
      158條之4反面規定，自有證據能力。
二、訊之被告固不諱言有於94年10月20日開立臺北國際商銀0000
    000000000號帳戶，並取得該帳戶存摺、提款卡、密碼及語
    音密碼，該帳戶除開立帳戶時存入之2000元、並於同日領出
    之1000元為其所為外，其餘帳戶出入紀錄均與其無關，伊有
    將該帳戶存摺、印鑑、提款卡、密碼及語音密碼交與自稱「
    陳先生」、真實姓名年籍不詳之成年男子等情，惟矢口否認
    有何交付幫助詐欺取財之犯行，辯稱：伊係聽信「陳先生」
    稱可代辦信用貸款，且需開立帳戶由「陳先生」於該帳戶製
    造款項進出紀錄，使銀行相信伊資力良好，至於提款卡、密
    碼及語音密碼亦交給「陳先生」係因「陳先生」擔心伊會趁
    機將存入上開帳戶之款項領走云云，經查：
    (一)臺北國際商銀0000000000000號為被告於94年10月20日申
      請開立，於94年10月25日起即有多筆款項進出，其中於94
      年10月26日，告訴人乙○○因誤信自稱其友人沈怡佩之不
      詳姓名年籍女子訛稱家中出事亟需用錢，而先於94年10月
      26日上午11時35分、12時09分許，以自動櫃員機轉帳3 萬
      元、1萬元至該女子指定之華南商業銀行汐止分行0000000
      00000號楊東峻帳戶，繼於同日在中國信託商業銀行延平
      分行匯款20萬元至被告上開帳戶內，上開款項旋遭人以提
      款卡輸入密碼分次提領完畢等情，除為被告所不諱言外，
      並經證人即告訴人乙○○分別證述明確，復有卷附華南銀
      行汐止分行94年11月23日（94）華汐字第476號函附楊東
      峻上開帳戶開戶資料、存款往來明細表、臺北國際商業銀
      行松山分行94年11月24日北商銀松山（094）字第00075號
      函附被告上開帳戶開戶資料、歷史明細檔查詢單、自動櫃
      員機轉帳交易明細表、匯款申請書等可資佐證，此等事實
      可堪認定。
    (二)被告雖矢口否認有幫助他人為本件詐欺取財之犯行，辯稱
      ：伊係聽信「陳先生」稱可代辦信用貸款，且需開立帳戶
      由「陳先生」於該帳戶製造款項進出紀錄以使銀行相信伊
      資力良好，至於提款卡、存摺、密碼及語音密碼亦交給「
      陳先生」係因「陳先生」擔心伊會趁機將存入上開帳戶之
      款項領走云云，然查：被告自承當時負債近300萬元，多
      次向銀行申辦信用貸款均未成功，且亦自承知悉銀行會透
      過聯合徵信機制查知伊債信不佳等語（見本院95年8月16
      日審判筆錄），被告竟認「陳先生」於伊上開帳戶內存入
      款項再領出而製造款項進出紀錄，別無其他財力證明即可
      順利辦得貸款，顯與常情不符；又被告雖辯稱提款卡、密
      碼及語音密碼交給「陳先生」，係因「陳先生」擔心伊會
      趁機將上開存入款項領走云云，然被告既然另申辦有語音
      密碼，即令將提款卡、密碼、語音密碼均交給「陳先生」
      ，仍可藉由業已得知之語音密碼將伊所稱「陳先生」存入
      之款項領去，且被告自承業將身分證、上開帳戶存摺、印
      鑑、提款卡、密碼、語音密碼均交給「陳先生」，倘「陳
      先生」果真順利為被告貸得貸款，被告將如何確保該貸款
      不致遭「陳先生」提領一空？所辯均不合於事理；況依伊
      被告所辯情節，亦無更交付印鑑予「陳先生」之必要；再
      被告供稱與「陳先生」晤面商談信用貸款事宜不下10次，
      卻對於「陳先生」之真實姓名年籍及除行動電話外之聯絡
      方式均不知悉，甚且被告亦供稱有主動交付名片與「陳先
      生」，然其時「陳先生」亦未交付名片或對被告自我介紹
      ，矧被告亦未提出委任契約書以實其說，所辯殊違常情；
      又被告對於所辯委託「陳先生」貸款之利息為何、何以不
      委託設有辦公室、專營代辦貸款之公司、卻委託自報紙分
      類廣告得知、真實姓名年籍不詳之人代辦貸款？均未能提
      出合於情理之說明；且被告明知毫無資力，甚且積欠近30
      0萬元債務，仍擬以偽造不實財力證明之方式向銀行貸款
      ，顯有詐欺銀行之犯意，不過尚未著手實行爾，是被告辯
      稱係為申辦信用貸款始將存摺、印鑑、提款卡、密碼、語
      音密碼交付予「陳先生」，並無幫助「陳先生」等人詐欺
      取財之犯意云云，顯係事後卸飾之詞，委無可信，被告顯
      然對於向伊取得上開帳戶存摺、印鑑、提款卡、密碼及語
      音密碼之「陳先生」，可能為基於意圖為自己不法所有之
      犯意，而以虛構事實詐欺他人，使該他人陷於錯誤、匯款
      至事先準備之人頭帳戶而提領款項之詐欺集團成員有所認
      識，仍基於幫助他人詐欺取財之未必故意，特意申請開立
      上開帳戶，於取得存摺、提款卡及密碼後旋交付與他人而
      幫助詐欺集團成員詐欺乙○○交付財物得手，被告犯行明
      確，應依法論科。
三、按洗錢防制法第2條第1款之洗錢行為，其所保護之法益，重
    在「妨礙國家對於重大犯罪之訴追及處罰」，構成要件方面
    必須先有重大犯罪所得財物或財產上利益存在，再對之為掩
    飾或隱匿之行為，始能構成，所謂掩飾或隱匿，係指為避免
    上開訴追、處罰而使其所得財物或利益之來源合法化，或改
    變該財物或利益之本質者而言（最高法院92年度台上字第36
    39號判決意旨參照），若非先有犯罪所得或利益，再加以掩
    飾或隱匿，而係取得犯罪所得或利益之犯罪手段，或此等行
    為並未合法化犯罪所得或利益之來源，仍能一目瞭然來源之
    不法性，亦未改變該財物或利益之本質，允非洗錢防制法所
    規範之對象，本件被告交付帳戶存摺、印鑑、提款卡、密碼
    及語音密碼，供詐欺行為人充為收取被害人陷於錯誤交付財
    物之用，核尚為詐欺取財行為之一部份，且該詐欺行為尚無
    積極證據足認業已構成洗錢防制法所稱之重大犯罪，是本件
    自非屬洗錢防制法第2條第1款定義之洗錢行為，而無同法第
    9 條第1項規定之適用餘地，特此敘明。
四、新舊法之比較適用：
    按行為後法律有變更者，適用行為時之法律，但行為後之法
    律有利於行為人者，適用最有利於行為人之法律，刑法第2
    條第1項定有明文，被告行為後，如附表所示關於本件被告
    論罪科刑所應適用之刑法條文，業於94年2月2日修正公布，
    且依刑法施行法第10條之1規定，於95年7月1日生效施行，
    經如附表所示個別比較新舊法及依最高法院24年上字第4634
    號判例就罪刑有關之一切情形綜其全部之結果而為比較後，
    仍以適用95年7月1日修正施行前如附表所示關於被告論罪科
    刑所應適用之刑法條文規定較有利於行為人，是依前開說明
    ，自應適用95年7月1日修正施行前如附表所示關於被告論罪
    科刑所應適用之刑法條文規定處斷。
五、核被告所為，係犯修正前刑法第30條第1項前段、第339 條
    第1項之幫助詐欺取財罪；自稱「陳先生」、「沈怡佩」等
    真實姓名年籍不詳之成年人就上開詐欺犯行，有犯意聯絡及
    行為分擔，均為共同正犯；被告係基於幫助真實姓名年籍不
    詳、「陳先生」所屬詐欺集團成員詐欺取財之未必故意，而
    為本件交付存摺、印鑑、提款卡、密碼及語音密碼之行為，
    為幫助犯，爰依修正前刑法第30條第2項之規定，減輕其刑
    。
六、原審認被告犯行明確，予以論罪科刑，固非無見；然查：向
    被告取得上開帳戶存摺、印鑑、提款卡、密碼及語音密碼之
    真實姓名年籍不詳、自稱「陳先生」之成年男子，與對告訴
    人乙○○自稱為莊女友人沈怡佩之不詳姓名年籍女子允非同
    一人，足見實施詐欺取財犯行之正犯非僅一人，原判決就被
    告幫助之正犯，疏未認定為共同正犯，尚有未洽，上訴意旨
    空言否認犯罪，求予撤銷改判，雖無理由，然原判決既有上
    開可議之處，仍屬無可維持，應由本院將原判決撤銷，另為
    適法判決；爰審酌被告交付存摺、提款卡之數量雖少，然不
    思此舉將造成無辜他人財物大量損失、助長社會上益形嚴重
    之此種詐欺犯罪，其犯罪之目的、動機、手段、所生危害、
    嗣後否認犯行，並未賠償被害人損失，甚且於案件遭查獲後
    ，仍巧言辯解，其犯後態度等一切情狀，量處如主文所示之
    刑，並諭知易科罰金之折算標準。
據上論斷，應依刑事訴訟法第455條之1第1項、第3項、第369條
第1項前段、第364條、第299條第1項前段，刑法第2條第1項前段
，刑法第339條第1項，修正前刑法第28條、第30條第1項前段、
第2項、第41條第1項前段，罰金罰鍰提高標準條例第1條前段，
修正前罰金罰鍰提高標準條例第2條，現行法規所定貨幣單位折
算新臺幣條例第2條，判決如主文。
本案經檢察官於知慶到庭執行職務
中    華    民    國    95    年    8     月    30    日
            刑事第十二庭  審判長法  官   李英豪
                                法  官   曾正龍
                                法  官   張永宏
以上正本證明與原本無異。
如不服本判決，應於判決送達後10日內，向本院提出上訴狀。
                                書記官  楊婷婷
中    華    民    國    95    年    8     月    30    日
附錄：本件論罪科刑法條全文
中華民國刑法第339條
意圖為自己或第三人不法之所有，以詐術使人將本人或第三人之
物交付者，處5年以下有期徒刑、拘役或科或併科1千元以下罰金
。
以前項方法得財產上不法之利益或使第三人得之者，亦同。
前二項之未遂犯罰之。
附表
┌────────┬────────┬────────┬────────┐
│規定名稱        │修正前規定      │修正後規定      │新舊法個別比較結│
│                │                │                │論與理由        │
├────────┼────────┼────────┼────────┤
│刑法第30條      │幫助他人犯罪者，│幫助他人實行犯罪│適用舊法。      │
│幫助犯          │為從犯。雖他人不│行為者，為幫助犯│本件事實，於新舊│
│                │知幫助之情者，亦│。雖他人不知幫助│法均構成幫助犯，│
│                │同。            │之情者，亦同。  │且均得減輕其刑，│
│                │從犯之處罰，得按│幫助犯之處罰，得│新法並無較有利於│
│                │正犯之刑減輕之。│按正犯之刑減輕之│被告。          │
│                │                │。              │                │
├────────┼────────┼────────┼────────┤
│刑法第339條第1項│法定刑中罰金數額│依刑法施行法第1 │適用舊法（仍依罰│
│                │以銀元計算。    │之1條規定，法定 │金罰鍰提高標準條│
│                │提高法定刑中罰金│刑中罰金數額改以│例第1條規定提高 │
│                │數額2倍至10 倍。│新臺幣計算。    │法定刑中罰金數額│
│                │                │提高法定刑中罰金│10倍）          │
│                │                │數額至30倍。    │新法並無較有利於│
│                │                │                │被告（況倘於個案│
│                │                │                │中宣告罰金刑時，│
│                │                │                │依修正前刑法第33│
│                │                │                │條第5款規定，罰 │
│                │                │                │金最低額可為銀元│
│                │                │                │1元（即新臺幣3元│
│                │                │                │），然依修正後刑│
│                │                │                │法第33條第5款規 │
│                │                │                │定，罰金最低額則│
│                │                │                │為新臺幣1000元，│
│                │                │                │此時修正後之規定│
│                │                │                │顯較不利於被告）│
│                │                │                │。              │
├────────┼────────┼────────┼────────┤
│刑法第28條      │二人以上共同實施│二人以上共同實行│適用舊法。      │
│共同正犯        │犯罪之行為者，皆│犯罪之行為者，皆│本件事實，於新舊│
│                │為正犯。        │為共犯。        │法均構成共同正犯│
│                │                │                │，新法並無較有利│
│                │                │                │於被告。        │
├────────┼────────┼────────┼────────┤
│刑法第41條第1項 │犯最重本刑為五年│犯最重本刑為五年│適用舊法（並適用│
│易科罰金折算標準│以下有期徒刑以下│以下有期徒刑以下│罰金罰鍰提高標準│
│                │之罪，而受六個月│之罪，而受六個月│條例第2條之規定 │
│                │以下有期徒刑或拘│以下有期徒刑或拘│提高折算之罰金數│
│                │役之宣告，因身體│役之宣告者，得以│額，且為免與修正│
│                │、教育、職業、家│新臺幣一千元、二│後刑法第41條第1 │
│                │庭之關係或其他正│千元、三千元折算│項所定易科罰金折│
│                │當事由，執行顯有│一日，易科罰金。│算標準改採新臺幣│
│                │困難者，得以一元│但確因不執行所宣│計算產生混淆誤解│
│                │以上三元以下折算│告之刑，難收矯正│起見，另引用現行│
│                │一日，易科罰金。│之效，或難以維持│法規所定貨幣單位│
│                │但確因不執行所宣│法秩序者，不在此│折算新臺幣條例第│
│                │告之刑，難收矯正│限。            │2條明定易科罰金 │
│                │之效，或難以維持│                │折算標準及折算新│
│                │法秩序者，不在此│                │臺幣之數額，以資│
│                │限。            │                │明確）          │
│                │                │                │新法之易科罰金折│
│                │                │                │算標準較高，需較│
│                │                │                │多之罰金始能換刑│
│                │                │                │，較不利於被告。│
│                │                │                │（至於原規定「因│
│                │                │                │身體、教育、職業│
│                │                │                │、家庭之關係或其│
│                │                │                │他）正當事由，執│
│                │                │                │行顯有困難者」之│
│                │                │                │條件乃檢察官指揮│
│                │                │                │執行時應審酌，非│
│                │                │                │法院決定易科罰金│
│                │                │                │折算標準時應斟酌│
│                │                │                │事項，不生利與不│
│                │                │                │修正前利之比較）│
├────────┴────────┴────────┴────────┤
│結論：就罪刑有關之一切情形，綜其全部之結果而為比較後，應一律適用舊法。│
└───────────────────────────────────┘


司法院資訊處製作；財團法人民間司法改革基金會備份。
